【裁判字號】    98,訴,340
【裁判日期】    981231
【裁判案由】    拆屋還地
【裁判全文】
臺灣宜蘭地方法院民事判決               98年度訴字第340號
原      告  戊○○
            己○○
            乙○○
前列三人共同
訴訟代理人  羅明宏律師
被      告  丙○○
訴訟代理人  甲○○
被      告  庚○○
訴訟代理人  丁○○
當事人間拆屋還地事件，本院於98年12月30日言詞辯論終結，判
決如下：
    主  文
被告應將坐落宜蘭縣羅東鎮○○段一０一九地號土地內如附圖編
號Ｓ3所示五點八七平方公尺、編號Ｔ3所示七點三六平方公尺之
木造油毛氈頂建物拆除，並將該部分之土地返還原告及其他共有
人全體。
原告其餘之訴駁回。
訴訟費用由被告負擔十分之四，餘由原告負擔。
本判決第一項於原告以新台幣參拾貳萬零壹佰陸拾陸元供擔保後
，得假執行。但被告如以新台幣玖拾陸萬零肆佰玖拾捌元為原告
預供擔保後，得免為假執行。
原告其餘假執行之聲請駁回。
    事實及理由
壹、程序方面：
    按訴狀送達，原告不得將原訴變更或追加他訴。但減縮應受
    判決事項之聲明者，不在此限。民事訴訟法第255條第1項第
    3款定有明文。又不變更訴訟標的，而補充或更正事實上或
    法律上之陳述者，非為訴之變更或追加。復為民事訴訟法第
    256條所明定。本件原告原起訴聲明第二、三項，請求判決
    （一）被告丙○○應將坐落原告所有之宜蘭縣羅東鎮○○段
    1019地號土地（下稱系爭土地）上如宜蘭縣羅東地政事務所
    （下稱羅東地政事務所）民國（下同）98年6月12日複丈成
    果圖所示編號B1面積9.0 5平方公尺之地上建物拆除，並將
    土地返還予共有人全體。（二）被告庚○○應將坐落原告所
    有系爭土地上如羅東地政事務所98年6月12日複丈成果圖所
    示編號B2面積7.9平方公尺之地上建物拆除，並將土地返還
    予共有人全體。惟原告嗣於本院98年12月30日本院言詞辯論
    期日當庭撤回上開聲明部分，核屬減縮應受判決事項之聲明
    。又原告原起訴主張，被告二人應將坐落原告所有系爭土地
    上如羅東地政事務所98年6月12日複丈成果圖所示編號A部分
    之地上建物面積15.78平方公尺（實際位置以地政事務所測
    量為準）拆除，並將土地返還予共有人全體，惟原告嗣於本
    院98年11月4日、98年12月30日言詞辯論期日更正為請求判
    決：被告應將坐落原告所有系爭土地上如羅東地政事務所98
    年11 月24日複丈成果圖所示編號K3、M3，面積16.57平方公
    尺拆除，並將土地返還予原告及其他共有人全體，核屬不變
    更訴訟標的，而補充或更正事實上或法律上之陳述者，揆諸
    前揭規定，應予准許。
貳、實體方面：
一、原告主張：系爭土地於土地重測前為宜蘭縣羅東鎮○○段53
    之7地號，重測時併入宜蘭縣羅東鎮○○段51之14地號，嗣
    重新改編為系爭土地。又重測前宜蘭縣羅東段53之7地號及
    同段51之14地號土地原所有人均為原告戊○○、己○○之先
    人謝阿塗，謝阿塗於45年7月7日過世，由謝正欽繼承，嗣謝
    正欽於95年4月19日過世，由繼承人謝清香、謝素淨及原告
    戊○○、己○○繼承，持分各4分之一，而謝素淨於97年2月
    26日將其持分贈與登記為原告乙○○。又謝阿塗生前於38年
    10月29日將系爭土地之一部，亦即18坪設定地上權予被告之
    先人謝阿順，雙方並訂立地上權契約，謝阿順於39年9月8日
    過世，被告二人於84年10月26日始完成繼承登記，二人之權
    利範圍各為2分之1。然被告二人共有坐落原告系爭土地上之
    建物，即門牌號碼分別為宜蘭縣羅東鎮○○路4號及6號（下
    稱系爭建物），總面積為76.06平方公尺，已逾原先設定地
    上權範圍，故被告二人系爭建物無權占用原告系爭土地16.
    56平方公尺。按所有人對於無權占有其所有物者，得請求返
    還之。對於妨害其所有權者，得請求除去之。又各共有人，
    得就共有物之全部為本於所有權之請求，民法第767條第1項
    、第821條分別定有明文，系爭建物既為被告二人所共有，
    被告二人自負有拆除如羅東地政事務所98年11月24日複丈成
    果圖所示編號K3、M3建物，並返還土地予原告及其他共有人
    全體。為此，爰依所有權之法律關係，訴請被告二人拆屋還
    地，並聲明：被告二人應將坐落宜蘭縣羅東鎮○○段1019地
    號土地如羅東地政事務所98年11月24日複丈成果圖甲案所示
    K3、M3之地上建物面積16.56平方公尺拆除並將土地返還予
    原告及其他共有人全體。暨願供擔保，請准宣告假執行。
二、被告則以：
(一)被告丙○○部分：系爭建物原為被告二人之被繼承人謝阿順
    所有，於39年辦理系爭建物繼承登記在被告名下，為被告二
    人共有，而原告戊○○、己○○之母親謝廖烏毛曾為被告保
    證系爭建物坐落在系爭土地的相關繼承登記，故現在原告要
    求被告拆屋還地並不合理。又謝正欽是原告戊○○、己○○
    的哥哥，而謝正欽有配偶，不知為何謝正欽於95年4月19 日
    死亡會由原告繼承。又系爭建物若有超過原設定地上權範圍
    ，在可得確定範圍之情況下，願意拆除房屋還地給原告等語
    。並答辯聲明：駁回原告之訴。
(二)被告庚○○部分：
 1、謝正欽與原告戊○○、己○○是兄妹關係，與原告乙○○是
    舅甥關係，而謝正欽有配偶，依民法第1138、1144條規定，
    謝正欽於95年4月19日死亡，其法定繼承人應為其配偶橋本
    寬子，又原告戊○○曾於97年8、9月間，分別向被告之子丁○○、及被告二人表示，其姐妹共同給付謝正欽之配偶橋本
    寬子數千萬元，使其拋棄繼承，以便原告戊○○、己○○得
    以繼承謝正欽之遺產，而被告為系爭土地上之地上權人，依
    法對於系爭土地有優先承買權，故是否涉及遺產的真買賣假
    繼承、逃漏稅之問題，尚有存疑。從而，被告懷疑原告取得
    系爭土地所有權的正當性。又系爭建物是日據時代由謝阿塗
    、謝阿順之祖先所建造，後由被告繼承取得，名義上係之被
    告二人共有，但有分管使用。而系爭土地重測前原地號宜蘭
    縣羅東鎮○○段53之7地號，係謝阿塗於36年7月1日登記為
    所有，系爭建物於謝阿塗登記為系爭土地所有權人之前就已
    存在，並未擴增何來佔用？另羅東段51之14地號土地原來是
    日產，光復後是國有財產局所有，後來由謝阿塗買受，謝阿
    塗既知道系爭建物已存在，且被告之被繼承人謝阿順在使用
    ，還願意買受系爭土地，故表示是要讓被告使用。
 2、原告起訴狀之附圖是偽造的，因為原來的圖沒有Ａ的部分，
    原告自行標示Ａ的部分。又地上權的權利範圍是18坪，惟原
    告起訴有承認地上權的範圍是60平方公尺，被告的權利範圍
    是二分之一，故所使用地上物的建築面積範圍並沒有超過30
    平方公尺，且系爭地上權的權利範圍依登記18坪，是指建築
    面積，所以應該是建築物本體的面積，原告從地籍線來算，
    被告使用之面積就會超過地上權之範圍。另建物權利範圍應
    該以共同壁的中心線來認定權利的範圍，建築物在沒有拆除
    之前是共同壁，原告將共同壁全部列入地上權的範圍被告不
    同意。再者，系爭建物乃祖先所建的，原告也是繼承而取得
    系爭土地，如果要拆除超過的部分是所有的繼承人都有義務
    。被告除了建築物有18坪面積外，對土地應另有18坪之地上
    權。答辯聲明：原告之訴駁回。
三、得心證之理由：
(一)本件原告主張系爭土地於土地重測前為宜蘭縣羅東鎮○○段
    53之7地號，重測時併入宜蘭縣羅東鎮○○段51之14地號，
    嗣重新改編為系爭土地，又重測前宜蘭縣羅東段53之7地號
    及同段51之14地號土地原所有人均為原告戊○○、己○○之
    先人謝阿塗，謝阿塗過世後由謝正欽繼承，嗣謝正欽過世，
    由繼承人謝清香、謝素淨及原告戊○○、己○○繼承，持分
    各4分之一，而謝素淨於97年2月26日將其持分贈與登記為原
    告乙○○；另謝阿塗生前於38年10月29日將系爭土地之一部
    ，亦即18坪設定地上權予被告之先人謝阿順，雙方並訂立地
    上權契約，謝阿順於39年9月8日過世，被告二人於84年10月
    26日始完成繼承登記，二人之權利範圍各為2分之1等節，有
    兩造所提出系爭土地之土地登記簿謄本在卷可稽，堪認屬實
    ；其次，原告主張坐落原告所有系爭土地上之系爭建物為被
    告二人所共有乙節，有原告所提出之建號547即門牌號碼宜
    蘭縣羅東鎮○○路4號建物之建築改良物所有權狀影本在卷
    可證，且為被告所自認，亦應認屬實。惟原告主張被告所共
    有之系爭建物總面積即如附圖甲案編號K1、K2、K3、M1、M2
    、M3所示為76.06平方公尺，已逾原先設定地上權範圍18坪
    （即59.50平方公尺），故被告二人系爭建物無權占用原告
    系爭土地如附圖甲案編號K3、M3所示面積計16.56平方公尺
    ，爰本於所有權請求被告拆除該部分之地上建物，被告丙○○固稱如果確有超越權利範圍使用原告所有土地，願意拆除
    等語，然被告庚○○則以原告戊○○、己○○及訴外人謝清
    香、謝素靜取得系爭土地所有權，疑有真買賣假繼承之情事
    ，被告為系爭土地上之地上權人，依法對於系爭土地有優先
    承買權，從而，被告懷疑原告取得系爭土地所有權的正當性
    ；另系爭建物於謝阿塗登記為系爭土地所有權人之前就已存
    在且嗣後並未擴增，而謝阿塗買受羅東段51之14地號土地時
    已知道系爭建物已存在，並為被告之被繼承人謝阿順在使用
    ，還願意買受該土地，即表示是要讓被告使用；又地上權的
    權利範圍是18坪，原告起訴有承認地上權的範圍是60平方公
    尺，且系爭地上權的權利範圍是指建築面積，所以應該是建
    築物本體的面積，另建物權利範圍應該以共同壁的中心線來
    認定權利的範圍；其次，系爭建物乃祖先所建的，原告也是
    繼承而取得系爭土地，如果要拆除超過的部分是所有的繼承
    人都有義務；再者，被告除了建築物有18坪面積外，對土地
    應另有18坪之地上權等節置辯。
(二)查系爭建物為被告二人所共有，權利範圍各二分之一，則本
    件訴訟標的對於被告二人必須合一確定，而按訴訟標的對於
    共同訴訟之各人必須合一確定者，共同訴訟人中一人之行為
    有利益於共同訴訟人者，其效力及於全體；不利益者，對於
    全體不生效力。民事訴訟法第56條第1項第1款之規定甚明，
    則應認被告丙○○上開所為如有逾越權利部分，願意拆除之
    不利益陳述，對被告全體不生效力，庚○○所為上開非基於
    其個人原因之抗辯，效力應及於被告全體。則本件兩造爭點
    應為：被告有無逾越其地上權權利範圍使用系爭土地之情形
    ？如有上開情形，被告就逾越地上權權利範圍使用系爭土地
    之部分，有無合法占有使用之權源？茲論斷如下：
 1、按依土地法所為之登記，有絕對真實之公信力，縱使登記有
    無效或得撤銷之原因，在該登記未塗銷以前，其登記仍不失
    其效力（最高法院70年度台上字第3402號、86年度台上字第
    2343號、87年度台上字第1087號判決意旨可參）。系爭土地
    既登記原告共有人，原告自得本於所有人之地位行使其權利
    。被告雖辯稱懷疑原告取得系爭土地所有權的正當性云云，
    惟在該登記未塗銷以前，被告所為上開答辯，並無礙於原告
    權利之行使，合先敘明。
 2、被告於系爭土地上所共有之系爭地上權，設定權利範圍係土
    地壹部18坪，換算平方公尺為59.0000000000，原告於起訴
    狀雖曾以小數點以下4捨5入取整數，而陳稱系爭土地一部18
    坪（60平方公尺），惟於測量單位關於施測面積均較精確地
    取至小數點以下第2位，原告為維其權益乃主張系爭地上權
    設定權利範圍18坪應為59.50平方公尺（小數點第2位以下4
    捨5入）。查系爭地上權設定權利範圍乃土地一部18坪，則
    換算為平方公尺時，因非屬整數，則原告為維其權益而更正
    其事實上之陳述主張系爭地上權設定權利範圍18坪應為59.
    50平方公尺（小數點第2位以下4捨5入），於法並無未合，
    自屬可採，而該部分非屬訴之變更或追加，自無須被告同意
    ，且系爭地上權設定之權利範圍為土地一部18坪，有土地登
    簿謄本在卷可考，且為兩造所不爭執，則該部分之事實於法
    院已顯著，並無庸再進一位舉證，原告先後所主張地上權權
    利範圍面積之數據，僅係單位換算上所取位數不同之差異，
    被告所辯，系爭地上權權利範圍應依原告起訴時所承認為60
    平方公尺乙節，容無可採。
 3、至於被告所有地上權權利範圍18坪所在系爭土地之特定範圍
    為何？原告主張係以系爭建物前方系爭土地與同段1021地號
    土地之地籍線以及系爭建物兩側之滴水線為計算權利範圍之
    基準，而為如附圖甲案編號K1、K2、M1、M2所示範圍，被告
    則主張應以系爭建物本體面積，即系爭建物前方應以建物本
    體滴水線，另系爭建物門牌號碼宜蘭縣羅東鎮○○路6號部
    分屋側應以共同壁中心線等為計算權利範圍之基準。經查，
    戊○○、己○○之前前手謝阿塗係於36年7月1日登記取得系
    爭土地關於重測前宜蘭縣羅東鎮○○段53之7地號部分，另
    於43年10月1日以買賣原因取得重測前宜蘭縣羅東鎮○○段
    51 之14地號部分，而系爭土地上被告所繼承之地上權係於
    38年11月1日設定，此有土地登記簿謄本（詳卷第31至32頁
    、第9及第12頁）可證，而被告共有之系爭建物係建築於民
    國10年，有卷附建築改良物情形填報表在卷可稽，足認系爭
    地上權設定時，系爭建物早已坐落於系爭土地上，準此，有
    關系爭地上權於系爭土地上之特定範圍，應就系爭建物之建
    築結構及坐落情形加以判斷。而查系爭建物除木造建築本體
    外，屋前並有鐵皮雨遮（本件測量時系爭建物由被告庚○○
    所分管使用之門牌號碼宜蘭縣羅東鎮○○路6號部分鐵皮雨
    遮已拆除），此有卷附照片（詳卷第51）可證，惟依前揭建
    築改良物情形填報表所載系爭建物之構造係木造，建積係建
    坪18坪，足認系爭地上權之範圍係均特定於系爭建物之本體
    ，而不含系爭建物屋前另以鐵皮搭建之雨遮部分，另參以被
    告所有系爭建物門牌號碼宜蘭縣羅東鎮○○路4、6號間屬共
    同壁建築，而門牌號碼宜蘭縣羅東鎮○○路6號屋側之建物
    雖已拆除，惟自系爭建物中門牌號碼宜蘭縣羅東鎮○○路6
    號屋側尚留有超出牆壁之屋樑，可認系爭建物之屋樑係延伸
    至系爭土地上已拆除之房屋，而該屋樑延伸所在因房屋之拆
    除而為大部分之鋸除，再參以系爭建物正面樑柱，屋栱約自
    柱面之中間插出等情，有系爭建物之照片（詳卷第51頁）在
    卷可考，足認被告所辯系爭建物關於門牌號碼為6號部分與
    系爭土地上已拆除之建物係採共同壁建築乙節，亦屬可採；
    至於原告雖主張被告占有使用系爭土地地上權範圍為臨民權
    路側即1021地號1019地號為界之地籍線為準，平行位移18坪
    ，此於本院98年度訴字第11號調整租金訴訟業經測量並為雙
    方所不爭議之事等節，惟查，上開案件本院於98年6月12日
    會同地政人員勘測時，被告就原告所主張以系爭建物投影面
    積（含屋前雨遮）施測之方式，已當場提出異議之事實，業
    經本院調閱上開案卷確認無訛，自無原告所稱被告對系爭地
    上權範圍之計算基準於上開案件已無爭議之情事。從而，應
    認被告所稱系爭地上權之應以系爭建物本體面積，即系爭建
    物前方應以建物本體滴水線，另系爭建物門牌號碼宜蘭縣羅
    東鎮○○路6號部分屋側應以共同壁中心線等為計算權利範
    圍之基準等節，應屬可採，則被告共有之地上權權利範圍18
    坪，應特定為如附圖乙案編號S2、T2所示59.50平方公尺之
    範圍。惟被告房屋本體使用系爭土地除如附圖乙案編號S2、
    T2所示範圍外，尚包括如附圖乙案編號S3所示7.36平方公尺
    及編號T3所示5.87平方尺部分，被告等就該等部分即屬逾越
    地上權之權利範圍，而占有使用系爭土地。
 4、被告就其逾越地上權之權利範圍使用系爭土地部分，雖辯稱
    謝阿塗取得重測前宜蘭縣羅東鎮○○段51之14地號土地時已
    知道系爭建物已存在，並為被告之被繼承人謝阿順在使用，
    還願意買受該土地，即表示是要讓被告使用云云，並無相關
    論據，且就謝阿塗同意其等使用系爭土地部分，並未進一步
    舉證以實其說，容無可採；另被告所辯，其等除了建築物有
    18坪面積外，對土地應另有18坪之地上權云云，亦未舉證以
    為證明，亦無可取。從而，應認原告請求被告拆除系爭建築
    物後側逾越地上權範圍使用系爭土地部分，於如附圖乙案S2
    、T2所示範圍內為有理由。至於被告雖另辯稱系爭建物乃祖
    先所建的，原告也是繼承而取得系爭土地，如果要拆除超過
    的部分是所有的繼承人都有義務云云，惟系爭建物已由被告
    二人繼承而共有，為被告所自承，則僅有被告二人始有處分
    權，被告上開所辯，自無可採。
(三)綜上所述，原告本於所有權請求被告拆除系爭建物後側逾越
    地上權使用系爭土地部分，於如附圖乙案編號S3、T3所示部
    分範圍為有理由，應予准許，逾此範圍，為無理由，應予駁
    回。
四、假執行之宣告：
    原告陳明願供擔保，聲請宣告假執行，就原告勝訴部分，核
    無不合，爰酌定相當擔保金額准許之；另並依職權酌定相當
    擔保金，准被告預供該擔保後，得免為假執行。至原告敗訴
    部分，其假執行之聲請，已失所依附，應併予駁回之。
五、本件事證已臻明確，兩造其餘攻擊、防禦方法及舉證，經核
    與判決結果不生影響，爰不逐一論列。
六、訴訟費用負擔之依據：民事訴訟法第79條。
中    華    民    國    98    年    12    月    31    日
                  臺灣宜蘭地方法院民事庭
                      法  官  楊麗秋
正本係照原本作成
如對本判決上訴，須於判決送達後20日內向本院提出上訴狀
中    華    民    國    98    年    12    月    31    日
                      書記官  廖文章

司法院資訊處製作；財團法人民間司法改革基金會備份。
